臺灣臺北地方法院民事判決　　　　　　　99年度訴字第3500號
原　　　告　臺北自來水事業處
法定代理人　吳陽龍
訴訟代理人　陳文彬
　　　　　　陳光義
被　　　告　邱奕茂
訴訟代理人　林瑑琛律師
上列當事人間侵權行為損害賠償事件，本院於民國100年8月11日
言詞辯論終結，判決如下：
    主  文
被告應將坐落臺北縣新店市○○段○○段廣興小段101-4及101-6
地號土地上，如附圖A、B所示，面積共二百八十六平方公尺之地
上物拆除，並將土地騰空返還原告。
被告應自民國九十八年二月一日起至返還前揭土地之日止，按年
給付原告新臺幣貳佰陸拾壹元。
原告其餘之訴駁回。
訴訟費用由被告負擔。
    事實及理由
壹、程序部分：
  (一)按原告於判決確定前，得撤回訴之全部或一部。但被告已為
    本案之言詞辯論者，應得其同意，民事訴訟法第262條第1項
    前段定有明文。查本件原告原請求被告邱奕茂及邱李選連帶
    拆除並返還坐落臺北縣新店市○○段廣興小段系爭地號上之
    建物，並給付相當租金之不當得利損害賠償金，嗣撤回被告
    邱李選之訴，並經該被告同意（本院卷第22頁參照），依前
    揭說明，該被告邱李選之訴自屬合法撤回，先予敘明。
  (二)本件原告之法定代理人業於民國99年12月25日由郭瑞華變更
    吳陽龍，有臺北市政府任命令在卷為憑（詳本院卷第57頁）
    ，並經聲明承受訴訟，續行訴訟。
貳、實體部分：
一、原告起訴主張：坐落臺北縣新店市○○段○○段廣興小段第
    101-4、101-5及101-6地號均為原告經管之國有土地（下稱
    系爭國有土地）。詎被告於95年間購置與前揭土地相鄰之同
    地段107及107-1地號之土地及其上之建物，未經原告同意，
    竊佔前揭國有土地搭建牆面及鋼構平台等建物（實際占用地
    號及面積均待測量）。因前揭國有土地之一部屬河川區，經
    原告多次行文被告拆除，均未獲置理，因而對被告提出竊佔
    告訴，被告因此被判處有期徒刑六月確定。為此，爰依侵權
    行為損害賠償請求權，請求被告拆屋還地並給付相當租金之
    不當得利損害賠償金等語。聲明：被告應將坐落系爭國有土
    地之地上物拆除，並將土地騰空返還原告；被告應自九十八
    年二月一日起至返還前揭土地之日止，按年給付原告九百四
    十二元。
二、被告則以：系爭國有土地其上之地上物，固為被告所搭建，
    然其搭建該地上物，係為防止其購得之建物有危及自有及他
    人建物之虞，所為之緊急避難行為，自屬合法等語。聲明：
    原告之訴駁回。
三、兩造不爭執及爭執之事項：
    原告為系爭坐落臺北縣新店市○○段○○段廣興小段第101-
    4、101-6地號土地之管理人，被告於前揭土地搭建地上物，
    其占用地號及面積如附件新北市新店地政事務所土地複丈成
    果圖所示。
四、得心證之理由：
    本件原告主張被告無權占有系爭土地搭建地上物，被告固對
    於占有系爭土地搭建地上物一節並不爭執，然以緊急避難為
    抗辯之理由，審酌如下：
  (一)按當事人主張有利於己之事實者，就其事實有舉證之責任，
    民事訴訟法第277條前段定有明文。又以無權占有為原因，
    請求返還土地者，占有人對土地所有權存在之事實無爭執，
    而僅以非無權占有為抗辯者，土地所有權人對其土地被無權
    占有之事實無舉證責任，占有人自應就其取得占有係有正當
    權源之事實證明之。本件被告占用系爭國有土地搭建地上物
    固以緊急避難為抗辯理由，提出陳立季建築師事務所、臺北
    縣土木技師工會等鑑定書為憑（本院卷第38至49頁參照）。
    經查，其該部分抗辯，經臺灣高等法院刑事查明並不符合刑
    事緊急避難之阻卻違法要件，因此駁回被告竊佔罪之上訴確
    定一節，此有該院99年度上易字第1625號判決附卷為憑，並
    經本院調卷核閱屬實，是被告此部分抗辯，洵無足採，已堪
    認定。
  (二)再按，所有人對於無權占有或侵奪其所有物者，得請求返還
    之。對於妨害其所有權者，得請求除去之，民法第767條定
    有明文。查原告系爭如附圖所示系爭國有土地之管理人，被
    告占用該土地搭建地上物，並無緊急避難之情事業經認定，
    則原告依民法第767條規定，請求被告拆除如附件A、B部分
    所示之地上物，並將該部分土地返還予原告，依法有據，應
    予准許。
  (三)末按無權占有他人之房屋，依社會通常觀念可能獲得相當於
    租金之利益（最高法院61年台上字第1695號判例意旨參照）
    。而租金之請求權因5年間不行使而消滅，民法第126條亦有
    明文。原告依不當得利之法律關係，請求被告返還無權占用
    系爭地號土地，尚未罹消滅時效部分之不當得利，即屬有據
    。又基地租金之數額，除以基地申報地價為基礎外，尚須斟
    酌基地之位置，工商業繁榮之程度，承租人利用基地之經濟
    價值及所受利益等項，並與鄰地租金相比較，以為決定，並
    非必達申報總地價年息10％最高額（最高法院68年台上字第
    3071號判例參照）。查系爭土地坐落於新北市○○區○○段
    之河川區，附近缺乏商業活動，有數位照片附於刑事附帶民
    事卷宗（本院98年度簡附民字第130號卷第8、9頁）及前揭
    刑事卷宗所附證物調卷查明為憑，則衡其周邊環境，生活及
    教育機能等一切情況，而認原告請求其按系爭101-4地號土
    地93年度之申報地價每平方公尺為200元、101-6地號土地93
    年度之申報地價每平方公尺為2900元，被告於該土地搭建地
    上物，分別占用284平方公尺及2平方公尺，應以總額年息5%
    計算相當租金之損害金，較屬適當。是原告依民法第179條
    、土地法第105條準用同法第97條等規定，請求被告給付原
    告98年2月1日起至返還系爭土地之日止，按月給付原告261
    元（如後附計算式所示），要屬有據；逾此範圍，則無所憑
    。
六、綜上所述，原告依所有物返還請求權及不當得利等法律關係
    ，請求被告給付如主文第一項、第二項所示部分，為有理由
    ，應予准許，逾此部分之請求，即屬無據，應予駁回。
七、本件事證已臻明確，兩造其餘攻擊防禦方法，經審酌後，或
    與本件無涉，或與判決結果不生影響，毋庸一一論列，併此
    敘明。
八、訴訟費用負擔之依據：民事訴訟法第79條。
中    華    民    國   100    年    8     月    25    日
                  民事第五庭  法  官  洪純莉
以上正本係照原本作成。
如對本判決上訴，須於判決送達後20日內向本院提出上訴狀。如
委任律師提起上訴者，應一併繳納上訴審裁判費。
中    華    民    國   100    年    8     月    25    日
                              書記官  邱美嫆
計算式：元以下均四捨五入
1、101-4地號每月應給付之金額為1152元。
   284平方公尺×200元×0.05÷12月＝237元
2、101-6地號每月應給付之金額為24元。
   2平方公尺×2900元×0.05÷12月＝24元
共計：237元＋24元＝261元
1、101-4地號每月應給付之金額為1152元。
   284平方公尺×200元×0.05÷12月＝237元
   ３０－２地號
      每年應給付總金額14288元
      （38<占有面積>*7520<申報地價>*0.05=14288）